【裁判字號】    95,台上,1333
【裁判日期】    950316
【裁判案由】    偽造文書
【裁判全文】
最高法院刑事判決            九十五年度台上字第一三三三號
    上  訴  人  張東鵬原名乙.
                        200.
                甲○○
                        已死.
上列上訴人等因偽造文書案件，不服台灣高等法院台南分院中華
民國九十二年七月二十二日第二審判決（九十二年度上訴字第二
０七號，起訴案號：台灣雲林地方法院檢察署八十九年度偵緝字
第一四、一八號），提起上訴，本院判決如下：
    主  文
原審及第一審關於甲○○部分之判決撤銷。
甲○○部分不受理。
張東鵬之上訴駁回。
    理  由
一撤銷改判（即甲○○部分）：
按被告已死亡者，應諭知不受理之判決，為刑事訴訟法第三百零
三條第五款所明定。被告在第二審法院判決後上訴第三審法院中
死亡者，依同法第三百九十四條第一項但書、第三百九十三條第
五款、第三百九十八條第二款、第三百八十七條之規定，第三審
之審判亦應有上開條款之適用。本件上訴人甲○○因偽造文書案
件，經台灣雲林地方法院判處有期徒刑三年，甲○○不服，提起
第二審上訴，台灣高等法院台南分院於民國九十二年七月二十二
日判決駁回甲○○之上訴，甲○○不服第二審判決，於同年八月
六日提起上訴後，於同年十二月十三日死亡，有雲林縣古坑鄉戶
政事務所函送之戶籍謄本可稽。故本院應將原審及第一審判決關
於甲○○部分撤銷，另為不受理之判決。
二上訴駁回部分（即張東鵬部分）：
(一)、行使偽造私文書部分：
按刑事訴訟法第三百七十七條規定，上訴於第三審法院，非以判
決違背法令為理由，不得為之。是提起第三審上訴，應以原判決
違背法令為理由，係屬法定要件。如果上訴理由狀並未依據卷內
訴訟資料，具體指摘原判決不適用何種法則或如何適用不當，或
所指摘原判決違法情事，顯與法律規定得為第三審上訴理由之違
法情形，不相適合時，均應認其上訴為違背法律上之程式，予以
駁回。本件上訴人張東鵬（原名乙○○）上訴意旨略稱：(一)、原
判決認定上訴人乙○○冒用原判決附表一編號7.、原判決附表二
編號之互助會會員吳銀桃名義，分別於民國八十五年二月五日
及八十五年九月二十日偽造標單標取會款。然原判決附表一之互
助會至八十六年九月間，乙○○始協調所剩之二名會員鄭月鳳、
王媛取得會款，會務運作如常，則吳銀桃名義之互助會會款既非
吳銀桃所繳，自係上訴人等所繳，上訴人甲○○已陳明吳銀桃原
本有答應入會，後又不要，甲○○才「吃」下來，而原判決附表
二之互助會也運作了十七個月，只因上訴人不懂將吳銀桃之名義
變更，原審未就此有利上訴人之事實予以調查，即認定上訴人以
吳銀桃名義標會成立偽造文書罪，自屬違法。(二)、上訴人甲○○
按月向原判決附表一編號之會員丙○○收新台幣（下同）七千
元，共二十三次，丙○○則堅稱其繳二十四次七千元。甲○○辯
稱：伊於第十二會時有借標情事，則第十二會之前丙○○每月繳
七千元，其利息差額自係甲○○負擔，若非丙○○同意，何能如
此。原判決竟以推測之方法，認甲○○係起會之初即俟機要冒標
，而不採借標之抗辯，有以推測及擬制之方法，以為裁判之基礎
之違法。(三)、依卷內資料，上訴人僅積欠丙○○二十二萬五千元
，積欠林月麗二十四萬元，並未積欠其他會員，原審未明察，仍
量處上訴人各有期徒刑三年之重刑，有量刑失出之虞等語。
惟查證據之取捨、證據證明力之判斷，以及事實有無之認定，屬
事實審法院之職權，茍其取捨、判斷與認定，並不違背經驗法則
及論理法則，即不容任意指為違法，而執為適法之第三審上訴理
由。本件原判決係依憑被害人吳銀桃、丙○○（即互助會會單上
之陳妹）、林月麗、陳玉花等人之指述，證人鄭月鳳、王媛等人
之證詞，及上訴人等亦供承有以吳銀桃、丙○○之名義標走會款
，上訴人並供稱：標會時由乙○○填寫標單，寫上金額、姓名等
資料，上訴人二人共同主持開標等語等證據資料，予以綜合判斷
，認乙○○確有原判決所載之偽造準私文書之標單，再持以行使
之犯行。並以核乙○○此部分之犯行，係成立刑法第二百十六條
、第二百十條之行使偽造私文書罪，於法定刑內量處其刑。又指
駁、說明被害人吳銀桃已於第一審明確表示未參加系爭互助會，
上訴人二人雖辯稱：吳銀桃原先答應要加入互助會，後來不要，
伊等乃吃下來，但還是用吳銀桃之名字云云。然縱所辯屬實，亦
應將吳銀桃之名字自互助會中刪除，改以上訴人名義，更不可未
經吳銀桃之同意，以吳銀桃之名字繕寫標單標取會款，此行為顯
為行使偽造準私文書犯行。上訴人雖辯稱：丙○○（即陳妹）之
互助會，伊於第十二會時借標云云，但丙○○始終否認有借標之
事，且指稱是要攬尾會時，甲○○才告知偷標會之事，並提出甲
○○於八十七年五月十日簽發，八十八年五月十日到期，面額二
十二萬五千元之本票，表示該本票是還會款之票據。證人王媛於
偵查中亦證稱：伊與丙○○爭尾會時，甲○○有承認偷標丙○○
之互助會等語；於第一審並證稱：爭尾會時，丙○○有說「你標
走都沒有跟我說」等語，足見上訴人之借標辯解為不可採信之理
由。所為論斷，均有卷存證據資料可資覆按。從形式上觀察，並
無違背法令之情形存在。乙○○上訴意旨雖指摘原判決上開部分
違法，惟查上訴人等未經吳銀桃之同意，以吳銀桃之名義寫標單
標取會款，何以成立犯罪，上訴人等所辯何以不足採，原判決已
明其理由；原判決就上訴人等係冒丙○○之名，偽造標單標取
會款，所辯係借標云云，與卷內事證不符，何以為不可取，原判
決均已詳述其理由，並非以推測、擬制之方法認定上訴人犯罪。
原判決並已說明第一審審酌上訴人之犯罪情狀量處乙○○有期徒
刑三年，量刑尚屬妥適之理由。上訴意旨就原審依憑證據所為認
事、採證及量刑職權之合法行使，及原判決已論列、說明之事項
，依憑己見，任意指摘為違法，自非合法之上訴理由。綜上，此
部分之上訴，為違背法律上之程式，應予駁回。
(二)、詐欺部分：
按刑事訴訟法第三百七十六條所列各罪之案件，經第二審判決者
，不得上訴於第三審法院，法有明文。本件上訴人乙○○所犯刑
法第三百三十九條第一項之詐欺罪部分，核屬刑事訴訟法第三百
七十六條第四款之案件，依首開說明，既經第二審判決，自不得
上訴於第三審法院。縱此部分與行使偽造私文書部分有方法結果
之牽連關係，為裁判上一罪，但行使偽造私文書部分之上訴為不
合法，本院應從程序上予以駁回，而無從為實體上判決，對於輕
罪部分之此部分，亦無從適用審判不可分原則，為實體上審判，
上訴人乙○○竟復提起上訴，顯為法所不許，應予駁回。
據上論結，應依刑事訴訟法第三百九十七條、第三百九十八條第
三款、第三百零三條第五款、第三百九十五條前段，判決如主文
。
中    華    民    國  九十五  年    三    月   十六   日
                      最高法院刑事第九庭
                          審判長法官  陳  正  庸
                                法官  賴  忠  星
                                法官  王  居  財
                                法官  林  開  任
                                法官  林  立  華
      本件正本證明與原本無異
                                      書  記  官
中    華    民    國  九十五  年    三    月  二十二  日
                                                      Y


司法院資訊處製作；財團法人民間司法改革基金會備份。
